臺灣臺中地方法院民事判決　九十二年度訴字第二五○一號
　　原　　　告　上能建設開發股份有限公司
　　法定代理人　戊○○
　　訴訟代理人　乙○○
　　被　　　告　好樂迪股份有限公司興大分公司
　　法定代理人　丙○○
　　訴訟代理人　甲○○
　　　　　　　　丁○○
右當事人間請求返還不當得利事件，本院於民國九十三年十月二十八日言詞辯論終結
，判決如左：
    主      文
被告應給付原告新台幣伍拾肆萬貳仟肆佰玖拾元及自民國九十二年九月十七日起至清
償日止，按週年利率百分之五計算之利息。
原告其餘之訴駁回。
訴訟費用由被告負擔百分之九十九，餘由原告負擔。
    事實及理由
壹、原告主張：一、被告並未承租原告所有門牌號碼為台中市○○路七九號五樓與同
    號六樓之區分所有房屋，竟自民國（下同）八十七年八月十七日起至九十二年五
    月五日止，未經原告同意，而懸掛大型直立式廣告招牌於前開房屋之外牆。二、
    被告無權占用前開外牆，因而受有相當租金之利益，而其占用期間共四年十月又
    十八日，共有新台幣（下同）五十四萬二千四百九十元之不當得利應返還與原告
    。爰依不當得利之法律關係，請求被告給付上開金額及其法定利息等語。並聲明
    ：（一）被告應給付原告五十四萬二千四百九十元，及自九十一年十一月二十三
    日起至清償日止，按年息百分之五計算之利息。（二）訴訟費用由被告負擔。
貳、被告則以：一、系爭外牆為該大樓之區分所有權人所共有，原告僅為自己之利益
    提起訴訟，未得全體共有人同意，顯屬當事人不適格，並欠缺權利保護之必要。
    二、被告為分公司，並無獨立之財產，亦無獨立之人格，如何獲得利益，又如何
    能返還利益？三、被告占用系爭外牆究獲何等利益，而原告又受何損害，應由原
    告舉證。四、原告於八十七年間，向前開大樓區分所有權人即訴外人汪仁村承租
    其所有門牌號碼為台中市○○路一六三七號及台中市○○路七七號與台中市○○
    路七九號二至四樓之房屋，租賃範圍即包括系爭外牆；則被告基於租賃關係使用
    系爭外牆，有法律上原因，自無不當得利。而訴外人汪仁村未經他共有人同意，
    超越其權利範圍而就該外牆為使用收益，則原告請求不當得利之對象應為訴外人
    汪仁村，而非被告。五、縱認被告應返還不當得利，惟被告應返還之期限為何？
    原告主張被告應自九十一年十一月二十三日起負遲延責任，顯有違誤等語，資為
    抗辯。並聲明：（一）駁回原告之訴。（二）訴訟費用由原告負擔。
參、得心證之理由：
一、查被告並未承租原告所有門牌號碼為台中市○○路七九號五樓與同號六樓之區分
    所有房屋，而自八十七年八月十七日起至九十二年五月五日止，未經原告同意，
    懸掛大型直立式廣告招牌於前開房屋之外牆；與系爭外牆為該大樓之區分所有權
    人所分別共有，系爭外牆所屬之房屋，係位於台中市內商業區○○○○○路與學
    府路等二十公尺寬之道路，為通往中興大學之轉角間大樓；及被告因無權占用系
    爭外牆，而經原告請求將前開廣告招牌拆除，嗣經本院於九十一年五月三十一日
    ，以九十年度中簡字第三三六六號第一審判決本件被告應將前開廣告招牌拆除，
    本件被告提起上訴後，另經本院於九十一年十一月二十二日，以九十一年度簡上
    字第三三０號民事判決將其上訴駁回而告確定，被告則於九十二年五月五日將前
    開廣告招牌拆除等，為兩造所不爭，並有本院九十年度中簡字第三三六六號、九
    十一年度簡上字第三三０號民事判決可證，自堪信為真實。
二、本件應先審究者，厥為被告為分公司，是否有當事人能力及權利能力？
（一）按分公司係總公司分設之獨立機構，就其業務範圍內之事項涉訟時，自有當事
      人能力，其訴訟之裁判力當然及於總公司（最高法院五十二年度台上字第二八
      六六號判決參照）。
（二）查本件係因被告懸掛前開廣告招牌，而應否返還不當得利與原告之問題，自屬
      好樂迪股份有限公司之分公司即被告業務範圍內之事項涉訟，依前開說明，被
      告自有當事人能力，且本件訴訟之裁判力當然及於總公司；故被告抗辯其為分
      公司，並無獨立之財產，亦無當事人能力與權利能力云云，自不足取。
三、次應審究者，乃原告僅為自己之利益提起本件訴訟，未得全體共有人同意，是否
    顯屬當事人不適格，並欠缺權利保護之必要？
（一）按民法第八百二十一條規定，各共有人固得為共有人全體之利益，就共有物之
      全部，為回復共有物之請求。惟請求返還不當得利，並無該條規定之適用，請
      求返還不當得利，而其給付可分者，各共有人僅得按其應有部分，請求返還（
      最高法院八十八年年度台上字第一三四一號判決參照）。
（二）查被告並未承租原告所有門牌號碼為台中市○○路七九號五樓與同號六樓之區
      分所有房屋，而自八十七年八月十七日起至九十二年五月五日止，未經原告同
      意，懸掛大型直立式廣告招牌於前開房屋之外牆；與系爭外牆為該大樓之區分
      所有權人所分別共有；及被告因無權占用系爭外牆，而經原告訴請將前開廣告
      招牌拆除，並經判決本件原告勝訴確定，均如前述。而請求返還不當得利係可
      分之金錢之債，則依前開說明，原告請求被告返還不當得利，並無民法第八百
      二十一條規定之適用，且因其給付為可分，各共有人包括原告自僅得按其應有
      部分，請求被告返還；被告抗辯系爭外牆為該大樓之區分所有權人所共有，原
      告僅為自己之利益提起訴訟，未得全體共有人同意，顯屬當事人不適格，並欠
      缺權利保護之必要，及被告係向訴外人汪仁村承租系爭外牆，訴外人汪仁村未
      經他共有人同意，超越其權利範圍而就該外牆為使用收益，則原告請求不當得
      利之對象應為訴外人汪仁村，而非被告云云，自均不可採。
四、另應審究者，乃被告占用系爭外牆，是否因此應返還不當得利予原告？若是，則
    其數額為多少？
（一）按無權占有他人之不動產，可能獲得相當於租金之利益，為社會通常之觀念。
      其依不當得利之法則請求返還不當得利，以無法律上之原因而受利益，致他人
      受有損害為其要件，故得請求返還之範圍，固應以對方所受之利益為度，非以
      請求人所受損害若干為準，惟於審酌對方所受之利益時，如無客觀具體數據可
      資計算，請求人所受損害之數額，未嘗不可據為計算不當得利之標準（最高法
      院九十二年度台上字第三二四號判決參照）。
（二）查被告無權占用原告所分別共有之系爭外牆，業如前述，則被告自應返還不當
      得利予原告；且依前開最高法院八十八年年度台上字第一三四一號判決意旨所
      示，原告亦僅得按其應有部分，請求被告返還，均可認定。次查系爭區分所有
      集合住宅面積共為二萬六千三百九十六點二七平方公尺，於前開期間原告擁有
      系爭集合住宅之房屋面積共為一萬五千一百八十六點二六平方公尺；若被告有
      返還不當得利之義務，則被告共有五十四萬二千四百九十元之不當得利應返還
      與原告，為兩造所不爭，自堪信為真實。另參酌系爭外牆所屬之房屋，係位於
      台中市內商業區○○○○○路與學府路等二十公尺寬之道路，為通往中興大學
      之轉角間大樓，亦為兩造所不爭；更參酌系爭廣告物招牌每月租金為一萬六千
      一百元，亦有台灣省建築師公會鑑定報告書可證，再審酌被告前開無權占用之
      期間、與原告就系爭大樓分別共有之應有部分比例，則原告請求被告應返還五
      十四萬二千四百九十元，自屬有據，應予准許。
五、復應審究者，乃原告請求被告給付自九十一年十一月二十三日起至清償日止，按
    年息百分之五計算之法定遲延利息，是否有理由？
（一）按給付無確定期限者，依民法第二百二十九條第二項之規定，債務人於債權人
      得請求給付時，經其催告而未為給付，自受催告時起，負遲延責任；其經債權
      人起訴而送達訴狀者，與催告有同一效力。而遲延之債務，以支付金錢為標的
      者，債權人得請求依法定利率計算之遲延利息；應負利息之債務，其利率未經
      約定，亦無法律可據者，週年利率為百分之五，亦為民法第二百三十三條第一
      項、第二百零三條所明定。另按以日、星期、月或年定期間者，其始日不算入
      ，民法第一百二十條第二項亦有規定。
（二）查本件不當得利返還請求權係於被告行為時即已發生，但屬給付無確定期限者
      ，而本件起訴狀係經被告於九十二年九月十六日收受，有本院送達證書可證，
      且原告迄未舉證證明在此之前，被告經其催告而未為給付前開不當得利金錢之
      事實，是原告請求被告給付自九十二年九月十七日起至清償日止，按週年利率
      百分之五計算之利息，自應予准許；超過部分，即不應准許。
六、綜上所述，原告基於不當得利之法律關係，請求被告給付五十四萬二千四百九十
    元，及自九十二年九月十七日起至清償日止，按年息百分之五計算之利息部分，
    為有理由，應予准許；逾此部分之請求即為無理由，應予駁回。
七、本件事證已臻明確，兩造所為之其他主張，陳述並所提之證據，經審酌後，認均
    與本件之結論無礙，不再一一論述，併予敘明。
肆、據上論結：本件原告之訴，為一部有理由，一部無理由，爰依民事訴訟法第七十
    九條，判決如主文。
中　　　華　　　民　　　國　　　九十三　　年　　　十一　　月　　十六　　日
~B臺灣臺中地方法院民事第三庭
~B　　　 法　官　陳卿和
一、右為正本係照原本作成。
二、如不服本判決，應於判決送達後二十日內，向本院提出上訴狀。（須按他造當事
    人之人數附繕本）。
三、提起上訴，應以上訴狀表明(一)對於第一審判決不服之程度，及應如何廢棄或變更
    之聲明，(二)上訴理由（民事訴訟法第四百四十一條第一項第三款、第四款），提
    出於第一審法院。
四、民事向第二審法院上訴，應依民事訴訟法第七十七條之十六、第七十七條之十三
    之規定，預納裁判費，本件上訴人提起上訴，自應依法繳納上訴裁判費，關於上
    訴裁判費計算式為新台幣十萬元以下部分為一千五百元、逾十萬元至一百萬元部
    分為每萬元一百六十五元、逾一百萬元至一千萬元部分為每萬元一百四十八點五
    元，逾一千萬元至一億元部分為每萬元一百三十二元（其畸零之數不滿萬元，以
    萬元計算）。
中　　　華　　　民　　　國　　　九十三　　年　　　十一　　月　　十六　　日
~B法院書記官　紀俊源
